【裁判字號】    99,訴,97
【裁判日期】    990512
【裁判案由】    臺灣地區與大陸地區人民關係條例
【裁判全文】
臺北高等行政法院判決
                                        99年度訴字第97號
                                     99年4月21日辯論終結
原      告  甲○○
            乙○○
共      同
訴訟代理人  張克西  律師
            李岳洋  律師
            陳宏彬  律師
被      告  財政部臺北關稅局
代  表  人  丙○○（局長）住同上
訴訟代理人  辛○○
            庚○○
上列當事人間臺灣地區與大陸地區人民關係條例事件，原告等不
服財政部中華民國98年11月13日臺財訴字第09800499320 號（案
號：第00000000號）、98年11月13日臺財訴字第09800499330 號
（案號：第00000000號）訴願決定，提起行政訴訟，本院判決如
下：
    主  文
原告之訴駁回。
訴訟費用由原告負擔。
    事實及理由
一、程序事項：本件原告等起訴時，被告之代表人為饒平，嗣於
    訴訟中變更為丙○○，茲據新任代表人具狀聲明承受訴訟，
    經核無不合，應予准許。
二、事實概要：原告等於民國98年5 月11日欲搭乘國泰航空公司
    第CX463 次班機前往香港時，經內政部警政署航空警察局安
    全檢查隊人員（下稱安檢人員）於原告等之手提行李內各查
    獲大量人民幣現鈔，經通知被告查驗清點結果，分別計有人
    民幣（下同）80,000元及50,000元，因未據申報，被告除依
    行政院金融監督管理委員會（下稱金管會）97年6 月27日金
    管銀(一)字第09710002010 號令規定，當場分別發還原告等應
    寬減額20,000元外，其餘超額部分計60,000元及30,000元，
    依臺灣地區與大陸地區人民關係條例第38條第1 項及第92條
    第1 項規定，分別以98年7 月21日(98)北稽緝字第0148號處
    分書、(98)北稽緝字第0149號處分書( 下稱原處分) 予以沒
    入。原告等不服，分別提起訴願，經決定駁回後，遂提起本
    件行政訴訟。
三、本件原告等主張：
    (一)經查，98年5 月11日原告等一同帶團搭乘國泰航空公司班
      機前往香港轉機赴中國大陸旅遊，該團員共有113 人，團
      員之旅費業已匯往大陸，因團員為數眾多，原本團員應各
      自負擔之小費及看秀費用合計約有140,000 元尚未匯往大
      陸，然原告等於當日進入桃園國際機場護照關後，團員始
      發現上情，遂上開費用交給原告等暫時保管。是以，上開
      費用應係所有團員113 人所有，原告等僅係暫時保管，非
      原告等所有可明。
    (二)其次，原告等係於情急之下始暫時替團員保管上開金額，
      原告等身為領隊，深知攜帶人民幣上限限制之規定，不可
      能故意違反規定。故原告甲○○於通過X 光機檢查前，口
      頭告知安檢人員，然因安檢人員處在X 光機後面，疑似未
      聽到其陳報，且行李進入X 光機後，甲○○更直接口頭告
      知安檢人員我這裡有錢，要不要申報等語（見99年4 月8
      日準備程序筆錄第2 頁）；另原告乙○○於進入X 光機前
      ，本想找航警人員即時處裡攜帶人民幣之事，然全場看不
      到有人可以處理，只好將行李放置輸送帶上，後來被安檢
      人員發現，欲解釋原委，然安檢人員置若罔聞，不聽解釋
      。是以，原告等欲申報攜帶人民幣之事，然因現場安檢人
      員執法不當、僵硬性執法，致渠等無從陳報，實難認原告
      等有違犯本案之故意與過失無疑。
    (三)又查，原告等所攜帶之人民幣係為該次出國團員所保管攜
      帶，非原告等所有，業經證人即該團團員戊○○到庭證述
      明確在卷。甚者，證人丁○○於斯時更提出團員名單以實
      其說，原告等所主張之事堪屬有據。故訴願決定認定現場
      只有原告等恐屬有誤。蓋事發後，除原告等外，尚有證人
      丁○○、戊○○及其他數名團員在場，絕非只有原告等而
      已，是行政機關之認定洵屬有誤。
    (四)綜上所述，原告等係替113 位團員保管小費與看秀之費用
      ，於進入X 光機檢查前亦有告知安檢人員，然因安檢人員
      執法不當，致本案發生。該人民幣實為同團團員113 人前
      往大陸地區旅遊共同花費之需，倘以金管會所訂每人得攜
      帶近出臺灣地區之限額20,000元計算，全團人員得攜出臺
      灣地區之限額為2,260,000 元，原告等為全團託管之金額
      並未超過。退萬步言，現場人員含原告等至少有5 、6 人
      以上，是所攜帶之人民幣亦未超過法律之規定等情。並聲
      明求為判決撤銷訴願決定及原處分。
四、被告則以：
    (一)按「依據臺灣地區與大陸地區人民關係條例第38條第1 項
      及第5 項，訂定大陸地區發行之貨幣（下稱人民幣）進出
      入臺灣地區之限額為人民幣20,000元。」經金管會97年6
      月27日金管銀(一)字第09710002010 號令釋在案。查原告等
      於98年5 月11日欲搭乘國泰航空公司班機出境，安檢人員
      於渠等手提行李內發現大量人民幣現鈔未據申報，經通知
      被告執檢關員查驗清點結果，各計80,000元及50,000元，
      被告除依金管會上開令規定，當場發還原告每人應寬減額
      20,000元外，其餘未依規定申報超額部分60,000元及30,0
      00元，爰依臺灣地區與大陸地區人民關係條例第38條第1
      項及第92條規定予以沒入，於法並無不合。
    (二)針對原告所主張，查本案安檢人員於原告等手提行李內發
      現大量人民幣現鈔未據申報，經通知被告執檢關員處理時
      ，執檢關員現場向該安檢人員確認僅有原告等2 名旅客，
      原告等所稱同團團員116 人並不在現場，倘若實情確如其
      所稱，原告等理應於通關檢查前，會同其他所有權人向被
      告執檢關員或安檢人員詳實申報，被告執檢關員始能依相
      關規定查明並處理。又原告等於詢問筆錄中均自承於檢查
      前，未向安檢人員提出口頭或書面申報，又經被告向內政
      部警政署航空警察局查證，該局於98年10月26日以航警檢
      字第0980027753號函說明略以：「查本（98）年5 月11日
      5 時35分許，本局安全檢查隊警員…擔服第一航廈南安檢
      線X 光檢視勤務，發現先後受檢之2 只皮包內有疑似超額
      外幣顯像，該員遂暫停X 光機，請廖等2 名旅客打開皮包
      ，確認其內有多疊人民幣後，……」顯見原告等並未於X
      光儀器安全檢查前，向安檢人員提出口頭或書面申報，事
      實臻為明確。
    (三)又查，旅客攜帶超額人民幣應向海關報明之規定，除於財
      政部關稅總局及被告網站上均有載明外，臺灣桃園國際機
      場出境大廳明顯處亦豎立有告示牌，並印製有「中華民國
      入出境旅客通關須知」供旅客取閱，被告已善盡宣導及公
      告周知之能事。原告等身為領隊，經常出入國境，對於出
      入國境之相關規定，理應熟稔，個人攜帶（持有）超額人
      民幣出境，卻未依規定向海關出境服檯報明登記，復未於
      X 光儀器安全檢查前，向安檢人員提出口頭或書面申報，
      被查獲後才主張、說明，始執以為撤銷原處分之理由，尚
      難採信。而原告等未善盡誠實申報義務而為安檢人員發現
      並通知被告處理，顯已違反臺灣地區與大陸地區人民關係
      條例規定，原告等應注意並能注意而未注意，縱非故意，
      亦難謂無過失，依行政罰法第7 條規定意旨，自不能免罰
      等語，資為抗辯。並聲明求為判決駁回原告等之訴。
五、本院判斷如下：
    (一)按「大陸地區發行之幣券，除其數額在行政院金融監督管
      理委員會所定限額以下外，不得進出入臺灣地區。但其數
      額逾所定限額部分，旅客應主動向海關申報，並由旅客自
      行封存於海關，出境時准予攜出。」「第一項限額，由行
      政院金融監督管理委員會以命令定之。」及「違反第38條
      第1項或第2項規定，未經許可或申報之幣券，由海關沒入
      之；申報不實者，其超過部分沒入之。」分別為臺灣地區
      與大陸地區人民關係條例第38條第1項、第5項及第92條第
      1 項所明定。又「依據臺灣地區與大陸地區人民關係條例
      第38條第1 項及第5 項，訂定大陸地區發行之貨幣（下稱
      人民幣）進出入臺灣地區之限額為人民幣2 萬元。」亦經
      金管會97年6 月27日金管銀(一)字第09710002010 號令釋在
      案。
    (二)查原告等於民國98年5 月11日下午17時許，欲搭乘國泰航
      空公司第CX463 次班機前往香港，於桃園國際機場第一航
      廈出境安檢線手提行李安檢區，為安檢人員於原告等之手
      提行李內查獲攜有大量人民幣現鈔，經通知被告查驗清點
      結果，其中原告甲○○之手提行李內有人民幣80,000元；
      另原告乙○○之手提行李內有人民幣50,000元，均未向海
      關辦理申報等情，為原告等自認在卷，並有詢問筆錄、扣
      押貨物/ 運輸工具收據及搜索筆錄、查獲人民幣清單附原
      處分卷可稽，事證明確，堪信為真實。故被告以原告等攜
      帶超額人民幣未依法辦理申報，除依金管會前揭令釋當場
      各發還應寬減額20,000元外，其餘超額部分各60,000元（
      原告甲○○) 、30,000元（原告乙○○) ，依上揭臺灣地
      區與大陸地區人民關係條例第38條第1 項及第92條第1 項
      規定予以沒入，於法並無不合。
    (三)原告等雖辯稱：渠等係陪同台中市義勇消防總隊西屯分隊
      出團至大陸旅遊之領隊，上開人民幣即團員113 人應負擔
      之小費及看秀費用，因之前未與團費先匯至大陸，於當日
      通過護照關後，團員才將上開款項交予原告等保管，自非
      其二人所有，且渠等通過行李Ｘ光安檢區時，有欲申報攜
      帶人民幣之事，然因現場人員執法不當，致渠等無法申報
      ，即無違犯本案之故意及過失云云。
    (四)惟查：
      1.原告等於查獲當時在被告調查時，均坦承於檢查前，並
        未向安檢人員提出口頭或書面申報，此有經原告等親閱
        確認無訛後，始簽名、捺印之上開詢問筆錄可稽。又本
        院依原告等聲請傳訊證人即當日執行安檢之員警己○○
        具結證述：「當天我是在X 光機檢查儀的螢幕畫面檢查
        ，就發現在輸送帶上有一個包包裡面有外幣的影像，覺
        得有超額的情形，我就問『那個包包是誰的』，原告廖
        小姐說『是她的』，我問她『包包裡面有多少錢，有沒
        有申報』，她說『一百多萬，沒有申報』，我就將那個
        包包放在旁邊空的輸送帶上面，然後通知服務台海關人
        員來處理，又檢查了數個通關旅客後，又發現一個包包
        裡面有超額外幣的情形，那個包包就是原告廖先生的，
        我也是把它放在旁邊，然後請海關人員來處理。…」「
        …根據我們作業規定，過了輸送帶後，若發現有超額的
        外幣，就必須通知海關來處理，我們不能做什麼事，除
        非他們在樓下海關服務台有申報，或者要在通過Ｘ光檢
        查儀而把物品放在輸送帶之前有表示要申報，我們才會
        通知海關來辦理申報。」等情在卷( 見本院卷頁62、63
        ) ；即原告甲○○亦自認：「…我要通過Ｘ光機檢查時
        ，當時只有一位航警在輸送帶後方之螢幕看Ｘ光檢查儀
        的畫面，我有說，我這裡有錢，要不要申報，但是他沒
        有聽到，在我的皮包通過輸送帶後，他跟我說你『這袋
        子裡面有錢ㄡ』，我回答『有』，我有再向他說明，這
        是團員的加菜金及小費等費用，但他就把我的皮包搶過
        去，…也不聽我的說明，接著就叫海關的人員來處理。
        」等語( 見本院卷頁59) ；及原告乙○○陳述：「…，
        我走到Ｘ光機檢查儀，把隨身的包包及物品放到輸送帶
        的時候，我有想要找在場的航警，但是看不到人可以處
        理，……當時因為時間很趕，而且我看到甲○○還有其
        他團員已經在行李旁邊等候，以為他們都已經處理好了
        ，所以我就直接把所有東西放在輸送帶送上去，過關後
        ，原來在Ｘ光檢查儀畫面後面的那位航警就過來，跟我
        說『你包包有錢』，我回答『對』，當我要再跟他說明
        ，他就在胸前用手畫了一個Ｘ的手勢，不跟我對談，到
        了最後才由海關的人來處理，…」等語( 見本院卷頁60
        ) ，足證原告等並未依規定在Ｘ光儀器檢查前，向安檢
        人員提出口頭申請表示要辦理申報，事實臻為明確。
      2.再者，所謂「向安檢人員提出口頭申報」，自應以安檢
        人員有「聽到」或「了解」原告等表明有要申報之意，
        始足當之；況且，旅客攜帶超額人民幣，應向海關辦理
        申報，除於財政部關稅總局及被告網站上均有載明外，
        臺灣桃園國際機場出境大廳明顯處亦豎立有告示牌，並
        印製有「中華民國入出境旅客通關須知」供旅客取閱，
        被告已善盡宣導及公告周知之能事，原告等身為專業之
        領隊，經常帶團出入國境，理應熟稔出入國境之相關規
        定，更無從諉為不知，原告等攜帶超額人民幣出境，未
        盡誠實申報義務，既未依規定向海關出境服檯報明登記
        ，亦未於Ｘ光儀器安全檢查前，向安檢人員提出口頭或
        書面申報，縱非故意，亦有重大過失，依行政罰法第7
        條規定，自應處罰。原告等執詞有向安檢人員查詢要不
        要申報，但安檢人員未聽到；及現場找不到可以處理之
        人員，主張並無故意或過失云云，純屬事後卸責之詞，
        委無足採。
      3.又查，審諸上引臺灣地區與大陸地區人民關係條例第38
        條規定之立法意旨，在於穩定國內金融，乃對於人民幣
        進出台灣地區之數額設有限制，故每位出境旅客凡攜帶
        人民幣超過限額20,000元者，即須向海關辦理申報，且
        僅能於限額內攜出，核與人民幣是否屬該名旅客所有無
        涉，原告等主張遭查獲之上開人民幣，係該次出團之全
        體團員應負擔之費用而交付渠等保管，非渠等所有，固
        經證人即團員丁○○、戊○○到庭具結證述明確在卷，
        惟依上揭規定，原告等通關時，渠等個人攜帶出境之人
        民幣已逾20,000元以上，即應依辦理申報，且超出限額
        部分不得攜帶出關，本件係因原告等未依規定申報經查
        獲，被告乃依同條例第92條第1 項規定，將超過限額部
        分予以沒入，與原告等是否受託保管該金錢無關。而依
        原告等所稱上開人民幣係屬全體團員所有，將用以支付
        該次旅遊之小費及自費項目，則原告等本於領隊之專業
        知識及帶團經驗，即應將上開人民幣分交由各團員在未
        逾20,000元限額內攜帶出境；或由全團團員辦理合併申
        報，據以計算全體團員得攜帶出境之限額總數；縱時間
        緊迫，亦應在檢查前，向安檢人員陳述上情及請求辦理
        合併申報，俾符合法律之規定，原告等捨此合法途逕不
        為，卻心存僥倖，逕由渠等二人分別持有攜帶超過限額
        之上開人民幣出境，且未依規定申報，而涉有前揭違章
        情事，依法自應處罰。原告等以上開人民幣非其二人所
        有，僅係替全團團員保管該款項，則依全團113 人得攜
        帶出境之限額2,260,000 元，渠等為全團託管之金額並
        未超過，不應沒入云云，亦無足採。
六、綜上所述，原告等之主張，均無足取。被告以原告等攜帶超
    額人民幣出境，未依法辦理申報，違反臺灣地區與大陸地區
    人民關係條例第38條第1 項規定，依同條例第92條規定，以
    原處分將超額部分沒入之，於法均無違誤，訴願決定予以維
    持，亦無不合，原告徒執前詞，訴請撤銷，為無理由，應予
    駁回。
七、據上論結，本件原告之訴為無理由，依行政訴訟法第98條第
    1 項前段、第104 條、民事訴訟法第85條第1 項前段，判決
    如主文。
中    華    民    國    99    年     5    月   12     日
                    臺北高等行政法院第二庭
                              審判長法  官  徐瑞晃
                                    法  官  蔡紹良
                                    法  官  蕭惠芳
上為正本係照原本作成。
如不服本判決，應於送達後20日內，向本院提出上訴狀並表明上
訴理由，如於本判決宣示後送達前提起上訴者，應於判決送達後
20日內補提上訴理由書（須按他造人數附繕本）。
中    華    民    國    99    年     5    月   12     日
                                    書記官  李淑貞


司法院資訊處製作；財團法人民間司法改革基金會備份。
